臺灣彰化地方法院民事判決
110年度訴字第780號
原      告  顏文基  
訴訟代理人  顏家科  
被      告  江懷遠  
訴訟代理人  趙惠如律師
複代理人    黃曉雯  
上列當事人間請求清償債務事件，本院於民國111年1月18日言詞
辯論終結，判決如下：
    主    文
原告之訴駁回。
訴訟費用由原告負擔。
    事實及理由
壹、原告主張：
一、被告於民國86至87年間陸續向原告借款新臺幣（下同）358
    萬元，雖於87年7月27日清償255萬9000元（含本金248萬元
    及利息7萬9000元），但又於87年7月28日向原告借款170萬
    元，故被告尚積欠原告未約定清償期之借款本金280萬元（
    計算式：358萬元－248萬元+170萬元＝280萬元，下稱系爭借
    款）。雖被告否認系爭借款，且為時效抗辯，但被告曾以其
    配偶即訴外人江胡清棉之名義開立如附表所示6張面額總計2
    80萬元之支票（下稱系爭支票）以為證明，且原告與兒子於
    109年9月24日向被告催討，於對話過程中，被告已承認系爭
    借款及開立支票之事實，及被告自89年4月至92年3月間，每
    月皆有支付原告利息，足認系爭借款確實存在，且時效尚未
    完成。爰依消費借貸法律關係請求被告返還系爭借款等語。
二、並聲明：
㈠、被告應給付原告280萬元，及自支付命令送達翌日起至清償日
    止，按年息百分之5計算之利息。
㈡、訴訟費用由被告負擔。
貳、被告則以：
一、原告主張被告曾於87年7月27日清償255萬9000元乙節，被告
    不爭執，惟由此可知，被告已無積欠原告任何借款，原告主
    張被告尚有積欠原告系爭借款280萬元，應負舉證之責。雖
    原告提出系爭支票及錄音譯文為證，然均不足以證明系爭借
    款之存在。且依原告主張，系爭借款係於86至87年間成立，
    原告遲至110年6月4日始聲請法院核發支付命令，已逾22年
    ，被告亦得為時效抗辯。再原告所提錄音譯文並不正確，且
    依原告所提錄音光碟之實際對話內容，可知被告一再表示未
    拖延欠款，且已清償，自無從認定被告承認系爭借款，更不
    足認被告確知時效完成之事實而為拋棄時效利益之意思表示
    而生時效中斷之效果。故本件原告請求實無理由等語資為抗
    辯。
二、答辯聲明：
㈠、原告之訴駁回。
㈡、訴訟費用由原告負擔。
參、本院之判斷：
一、按民事訴訟如係由原告主張權利者，應先由原告負舉證之責
    ，若原告先不能舉證，以證實自己主張之事實為真實，則被
    告就其抗辯事實即令不能舉證，或其所舉證據尚有疵累，亦
    應駁回原告之請求（最高法院17年度上字第917號判決意旨
    參照）。又消費借貸為要物契約，因金錢或其他代替物之交
    付而生效力，為民法第475條所明定，則關於借貸之成立，
    如有爭執，自應由主張已為金錢或其他代替物交付之貸與人
    負舉證之責；且支票非可當然代替借據，當事人主張有金錢
    借貸關係存在，須就其發生所須具備之特別要件即金錢之交
    付及借貸意思表示相互一致負舉證之責任，若僅證明有金錢
    之交付，未證明借貸意思表示互相一致者，尚不能認有金錢
    借貸關係存在（最高法院58年度台上字第2392號、70年度台
    上字第3137號、81年台上字第2372號判決意旨可資參照）。
    查原告主張被告向其借貸系爭借款，被告已否認之。是原告
    自應就兩造間有金錢借貸關係存在所須具備之特別要件即金
    錢之交付及借貸意思表示相互一致負舉證之責任，先予敘明
    。
二、原告主張被告於86至87年間陸續向原告借款358萬元，雖於8
    7年7月27日清償255萬9000元（含本金248萬元及利息7萬900
    0元），但又於87年7月28日向原告借款170萬元，故被告尚
    積欠原告未約定清償期之系爭借款本金280萬元等語。被告
    固不爭執曾於於87年7月27日清償原告255萬9000元，惟否認
    尚積欠原告系爭借款。經查：
㈠、原告主張被告曾於87年7月27日清償255萬9000元乙節，為被
    告不爭執，且有原告所提訴外人顏江來富所有彰化銀行帳號
    00000000000000帳戶存摺影本（見本院卷第91-93頁)，在卷
    可稽，堪信屬實。
㈡、原告主張被告除上開清償金額外，尚積欠原告系爭借款280萬
    元等語，固據其提出系爭支票影本（見支付命令卷第11-13
    頁)、錄音光碟及錄音譯文（見支付命令卷第15-31頁，下稱
    錄音譯文)、客票登記簿、原告所有彰化銀行北斗分行帳號0
    0000000000000帳戶存摺影本（見本院卷第135-153頁)等件
    為證。然查：
  ⒈原告所提系爭支票影本，並無記載發票日，為無效支票，且
    開立支票之原因不一，支票非可當然代替借據，自難以原告
    所提系爭支票影本，即認系爭借款確實存在。再兩造間既曾
    有借款關係存在，被告並曾清償原告借款255萬9000元，而
    系爭支票並未記載發票日，則系爭支票究係上開已清償之借
    款證明，或係系爭借款證明，實有疑問，且就原告主張之借
    款、還款經過，及系爭支票之面額為30萬元至65萬元不等，
    亦難認二者確有關聯，實難據此推認系爭借款存在。
　⒉原告所提原告錄音譯文，經被告核對錄音光碟，發現部分內
    容有誤，有被告所提答辯㈡狀可稽（見本院卷第101-102頁）
    ，原告對該更正內容並未爭執；且依錄音光碟之整體對話觀
    之，亦無從據以認定被告確有承認280萬元系爭借款存在，
    及被告明知借款時效完成而為承認之事實。
  ⒊原告所提客票登記簿、原告所有彰化銀行北斗分行帳號00000
    000000000帳戶存摺影本，其中客票登記簿乃原告自行記載
    ，已難遽信屬實。縱認屬實，充其量僅足以證明原告曾收受
    該等票款，亦無從證明確為被告因系爭借款而支付利息。
  ⒋基上，本件依原告所提證據，實難認原告已就系爭借款之存
    在，包括金錢之交付及借貸意思表示相互一致，為積極之證
    明，自難認系爭借款確屬存在。則原告依消費借貸法律關係
    請求被告返還系爭借款，自屬無據。
三、本件原告並未證明系爭借款確實存在，已據前述。再縱認原
    告主張之借款及還款經過屬實，依原告主張系爭借款並未約
    定清償期，即原告應得隨時請求清償；且依原告主張系爭借
    款最遲於87年7月28日發生，被告並曾清償利息至92年3月間
    ，則原告遲至110年6月4日始聲請法院核發支付命令，已逾1
    5年，原告亦未能證明時效中斷，則被告為時效抗辯後，原
    告本件請求，亦屬無據。
四、綜上所述，本件被告抗辯應屬可信，原告主張尚無可採。從
    而，原告主張依消費借貸之法律關係，請求被告給付280萬
    元，及自支付命令送達翌日起至清償日止，按年息百分之5
    計算之利息，為無理由，應予駁回。
肆、本件判決之基礎已臻明確，兩造其餘攻擊防禦方法及舉證，
    經審酌後核與判決無影響，爰不另一一論述，併此敘明。
伍、訴訟費用負擔之依據：民事訴訟法第78條。
中　　華　　民　　國　　111 　年　　2 　　月　　22　　日
　                民事第三庭    法  官  洪堯讚　 
一、上為正本係照原本作成。
二、如不服本判決，應於判決送達後20日內，向本院提出上訴狀
    （須按他造當事人之人數附繕本），如委任律師提起上訴者
    ，應一併繳納上訴審裁判費。
三、提起上訴，應以上訴狀表明㈠對於第一審判決不服之程度，
    及應如何廢棄或變更之聲明，㈡上訴理由（民事訴訟法第441
    條第1項第3款、第4款），提出於第一審法院。
中　　華　　民　　國　　111 　年　　2 　　月　　22　　日
                                書記官　李盈萩
附表：支票
編號 票     號 發票人 發票日  金額  付款人 受款人 1 AB0000000 江胡清棉 無 56萬5000元 亞太商業銀行 無 2 AB0000000 同上 無 56萬5000元 同上 無 3 AB0000000 同上 無 65萬元 同上 無 4 YA0000000 同上 2月8日 30萬元 上海商業儲蓄銀行 無 5 AB0000000 同上 5月8日 30萬元 亞太商業銀行 無 6 AA0000000 同上 無 42萬元 華僑銀行 無